【裁判字號】    90,判,1707
【裁判日期】    900924
【裁判案由】    營利事業所得稅
【裁判全文】
最  高  行  政  法  院  判  決                    九十年度判字第一七○七號
    原      告  恆進企業股份有限公司
    代  表  人  甲○○
    訴訟代理人  潘正芬  律師
                蕭守厚  律師
    被      告  財政部臺北市國稅局
    代  表  人  張盛和
右當事人間因營利事業所得稅事件，原告不服行政院中華民國八十八年八月十六日台
八十八訴字第三一二二六號再訴願決定，提起行政訴訟。本院判決如左︰
    主  文
再訴願決定、訴願決定及原處分均撤銷。
訴訟費用由被告負擔。
    事  實
緣原告民國八十五年度營利事業所得稅結算申報，列報營業收入淨額新臺幣（以下同
）一九九、四三七、二八二元，營業成本一六一、一二六、七○○元，其中買賣部分
之銷貨成本為五六、九五一、三五五元，另關於尼龍帳蓬之零件全部委外加工後銷售
，帳列營業成本一○四、一七五、三四五元，因成本無法勾稽，原告依製造業中之雜
項纖維製品製造業中之「船帆、帆布、蓬帳套、帳幕」（行業代號一四九○–一三）
同業利潤標準百分之八十一成本率計算，尚較帳列營業成本為高，乃按帳列申報營業
成本為一○四、一七五、三四五元。被告認本件應依買賣業中之「皮包、手提袋、皮
箱」（行業代號為五一三四–一二）同業利潤標準百分之八十成本率核定營業成本。
原告不服，申請復查，未准變更，提起訴願，經財政部決定駁回，原告仍不服，提起
再訴願，行政院再訴願決定認本件不應以原處分所認定買賣業中之「皮包、手提袋、
皮箱」（行業代號為五一三四–一二）核定課稅，亦不應以原告於再訴願程序中所主
張之買賣業中之「布匹、呢絨、綢緞」（行業代號為五一三一–一一）核課，而應依
製造業中之「體育用品」類（行業代號三九○三–一一）同業利潤標準百分之八十成
本率核課，惟因結果與原處分及再訴願決定並無不同，而駁回再訴願，原告猶為不服
，遂提起行政訴訟。茲摘兩造訴辯意旨於次：
甲、原告起訴意旨略謂：
一、原告係洽請原料廠商逕自將原料交付予原告之代工廠，製成可製作帳篷之呢絨布
    及特多龍布後，再由原告銷售出口。因此原處分及訴願決定均依財政部七十五年
    七月十八日台財稅第七五五七○六七號函示「營利事業如未以人工與機器製造或
    加工製成產品，而僅買進原料，委託其他廠商加工為成品後出售，應按買賣業核
    課營利事業所得稅。」而認定本件應按買賣業核課。原告對於按買賣業核課一事
    ，並無異議。
二、原告所出口銷售之貨物，乃是呢絨布及特多龍布，並非帳篷成品，可由原告所開
    立之發票及出口報單二種單據上，皆記載有「Fabric and fitting for tent」
    （可用作帳篷的紡織品），表示原告出口之系爭貨物乃是紡織品，為帳篷之零件
    配備。而出口報單上更記載系爭貨物之計算單位為「YRD 」（碼），更可證明系
    爭貨物是呢絨布或特多龍布，符合行業代號為五一三一–一一布匹、呢絨小業別
    。
三、本件被告原按買賣業（行業代號為五一三四–一二）核課，惟該代號內之小業別
    ，分別為皮包、手提袋、皮箱，實與原告所出口之呢絨布及特多龍布不同，故為
    再訴願決定機關所否認。惟再訴願決定機關於重新適用行業別時，卻以原告所出
    口者乃帳篷零配件，故選擇製造業代號為三九○三–一一體育用品類核課。惟查
    原告所出口者，乃帳篷配件之一，只是呢絨布及特多龍布，欲搭成帳篷，尚須搭
    配鐵管、繩子、紗網、拉鍊等等，因此不可將呢絨布及特多龍布逕視為帳篷。又
    查代號三九○三–一一之行業別為製造業，並非買賣業，再訴願決定機關將本件
    核課類別由買賣業變更為製造業，卻未附理由，亦不合法，且違反上開財政部解
    釋令函。
四、再就稅法上類型化觀察法之運用而言，類型化觀察法係以對於事實關係加以擬制
    為目標，而類型概念於個別案件中，即使並非全部代表類型的特徵均存在時，亦
    已被滿足，此與抽象的法律概念，必須全部的概念特徵均具備時，始被滿足不同
    。原告所出口之呢絨布及特多龍布，乃是可供製作帳篷之材料，原本即已符合買
    賣業行業代號為五一三一–一一呢絨小業別，應按此業別課稅。退步言之，縱本
    件應以製造業核課，則以類型化觀察法觀察，本件呢絨布及特多龍布，僅是可供
    製成帳篷而已，其本身並非帳篷，更何況出口後，究否會被製為帳篷，尚在未定
    之數，實不能將其列為體育用品，而應按與其較為類似之「帆布、蓬帳套、帳幕
    」（行業代號一四九○–一三）業別核課，才屬適法。
五、綜上所陳，原處分及一再訴願決定均有違誤，請求併予撤銷等語。
乙、被告答辯意旨略謂︰
一、按稽徵機關進行調查或復查時，納稅義務人應提示有關各種證明所得額之帳簿、
    文據；其未提示者，稽徵機關得依查得之資料或同業利潤標準，核定其所得額，
    行為時所得稅法第八十三條第一項定有明文。所謂未提示，兼指帳簿文據全部未
    提示，或雖提示而有不完全、不健全或不相符者，均有其適用，鈞院六十一年判
    字第一九八號判例及八十二年度判字第二○八八號、第二七二○號等判決可資參
    照。又「營利事業如未以人工與機器製造或加工製成產品，而僅買進原料，委託
    其他廠商加工為成品後出售，應按買賣業核課營利事業所得稅。」財政部七十五
    年七月十八日台財稅第七五五七○六七號函釋有案。
二、本件原告購進原料，全部委外加工製成產品後外銷出售，倘依財政部七十五年函
    釋意旨，應按買賣業同業利潤標準核定營業成本，而適用行業代號五一八二–一
    一運動器材買賣業，該行業毛利率為百分之二十，於本件所得額之核定，並無影
    響。
三、綜上所述，原告之訴為無理由，請求駁回其訴等語。
    理  由
一、按「稽徵機關進行調查或復查時，納稅義務人應提示有關各種證明所得額之帳簿
    、文據；其未提示者，稽徵機關得依查得之資料或同業利潤標準，核定其所得額
    。」所得稅法第八十三條第一項定有明文。另按前開法條所謂未提示，兼指帳簿
    文據全部未提示，或雖提示而有不完全、不健全或不相符者，均有其適用（本院
    八十六年度判字第七六九號、八十五年度判字第二二○四號、第二一二四號、第
    一二一九號等判決參照）。又「營利事業如未以人工與機器製造或加工製成產品
    ，而僅買進原料，委託其他廠商加工為成品後出售，應按買賣業核課營利事業所
    得稅。」亦為財政部七十五年七月十八日台財稅第七五五七○六七號函釋在案。
二、本件原告八十五年度營利事業所得稅結算申報，列報營業收入淨額一九九、四三
    七、二八二元，營業成本一六一、一二六、七○○元，關於尼龍帳蓬之零件全部
    委外加工後銷售，帳列營業成本一○四、一七五、三四五元，因成本無法勾稽，
    原告依製造業中之雜項纖維製品製造業中之「船帆、帆布、蓬帳套、帳幕」（行
    業代號一四九○–一三）同業利潤標準百分之八十一成本率計算，尚較帳列營業
    成本為高，乃按帳列申報營業成本為一○四、一七五、三四五元。被告認本件原
    告未提示有關各種證明所得額之帳簿、文據，爰依查得之資料或同業利潤標準，
    核定其所得額，揆諸首開規定，並無不合。被告於認定原告之行業時，認原告為
    「皮包、手提袋、皮箱」買賣業（行業代號為五一三四–一二），依同業利潤標
    準百分之八十成本率核定營業成本一○二、九二六、二一七元，調減營業成本一
    、二四九、一二八元，原非無據，原告不服，循序提起行政訴訟。經查：
（一）本件原告自陳其所營業務，係洽請原料廠商逕自將原料交付予原告之代工廠，
      製成可製作帳篷之呢絨布及特多龍布後，再由原告銷售出口，被告對此亦無異
      見。依財政部七十五年七月十八日台財稅第七五五七○六七號函示「營利事業
      如未以人工與機器製造或加工製成產品，而僅買進原料，委託其他廠商加工為
      成品後出售，應按買賣業核課營利事業所得稅。」本件原告應按買賣業核課營
      利事業所得稅。
（二）再訴願決定機關審議本件再訴願時，邀財政部統計處代表到場說明，該代表謂
      本件應適用行業代號三九○三–一一體育用品類始為妥適等語，再訴願決定認
      此見解可採，而認定本件應以該行業毛利率百分之二十核定其所得。惟再訴願
      決定就前開財政部統計處代表之見解何以可採，而予採用，並未說明其理由。
      又因再訴願決定機關變更認定原告為體育用品業行業代號三九○三–一一，此
      行業係屬製造業，與適用財政部七十五年七月十八日台財稅第七五五七○六七
      號函，應認原告所營事業屬買賣業之結果不符，再訴願決定就此亦未說明變更
      行業大類別之理由，均有疏略。
（三）原告所銷售出口之貨物，包括呢絨布（NYLON）、特多龍布（POLYESTER）、紗
      網（MESH）、拉鍊（ZIPPER）、釘子（NAIL）、 泡棉條（FOAM PIPE）等，係
      屬帳蓬之半成品，並非帳蓬成品，此可由附卷之原告所開立統一發票及出口報
      單上，記載有「Fabric and fitting for tent」 （可用作帳篷的紡織品）及
      各項品名得悉。原處分及訴願決定以原告係銷售前開貨物為業，應歸入「皮包
      、手提袋、皮箱」買賣業（行業代號五一三四–一二），惟依行為時財政部所
      訂中華民國稅務行業標準分類所示，行業代號五一三四–一二之皮包、手提袋
      、皮箱買賣業，係指從事皮包、手提袋、皮箱（真皮製品除外）蠆售之行業，
      與原告所營業務並不相符，則原處分及訴願決定認原告應歸屬「皮包、手提袋
      、皮箱」買賣業（行業代號五一三四–一二），即非無研求餘地。
三、綜上所述，本件原處分就原告應歸屬行業別之認定，既有疏略，其所核定之原告
    所得額即有未合，訴願決定未予糾正而予維持；再訴願決定雖指明原處分未妥，
    惟亦予維持，均有未合。原告執以指摘，即非無據，應由本院將原處分及一再訴
    願決定併予撤銷，由被告另為適法之處分，以昭折服。
據上論結，本件原告之訴為有理由，爰依行政訴訟法施行法第二條、行政訴訟法第九
十八條第三項前段，判決如主文。
中      華      民      國     九十     年      九      月    二十四    日
                    最 高 行 政 法 院  第 四 庭
                                審 判 長 法  官      葉  振  權
                                         法  官      黃  璽  君
                                         法  官      吳  錦  龍
                                         法  官      劉  鑫  楨
                                         法  官      吳  明  鴻
右  正  本  證  明  與  原  本  無  異
                                         法院書記官  阮  桂  芬
中      華      民      國     九十     年      九      月    二十五    日


司法院資訊處製作；財團法人民間司法改革基金會備份。
